【裁判字號】    95,重訴,643
【裁判日期】    950718
【裁判案由】    塗銷所有權移轉登記
【裁判全文】
臺灣臺北地方法院民事判決             95年度重訴字第643號
原      告  台北國際商業銀行股份有限公司
法定代理人  戊○○
訴訟代理人  甲○○
            乙○○
被      告  丙○○
被      告  安利企業管理顧問有限公司
法定代理人  丁○○
上列當事人間請求塗銷所有權移轉登記事件，本院於95年7月4日
言詞辯論終結，判決如下：
    主  文
被告丙○○、被告安利企業管理顧問有限公司就如附表所示之不
動產，於民國九十五年二月二十三日所為信託之債權行為及於民
國九十五年三月一日完成所有權移轉信託登記之物權行為應予撤
銷。
被告安利企業管理顧問有限公司應將如附表所示不動產，經台北
市大安地政事務所，於民國九十五年三月一日以登記原因為信託
之所有權移轉登記予以塗銷。
訴訴費用由被告負擔。
    事實及理由
一、原告起訴主張：訴外人頂瀚企業股份有限公司（下稱頂瀚公
    司）以其他訴外人及被告丙○○為連帶保證人，於民國93年
    2月起陸續向原告借款合計金額為新台幣（下同）750萬元，
    並與原告立有借款撥貸書及綜合授信約定書為憑。惟頂瀚公
    司對前開債務本息僅繳至95年1月，尚有本金6,114,817元及
    至清償日止之利息、違約金未償，嗣經原告對被告丙○○提
    起訴訟，並獲鈞院以95年度訴字第5302號清償借款事件受理
    在案。另原告調閱原登記於被告丙○○名下不動產：座落如
    附表所示之台北市○○區○○段一小段536地號、門牌為台
    北市大安區○○○路○段101巷30號6樓（下稱系爭不動產）
    之土地登記簿謄本，發現本案系爭不動產，被告丙○○於95
    年3月1日將該筆不動產所有權移轉登記於被告安利企業管理
    顧問有限公司（下稱安利公司）名下，被告間就系爭不動產
    所有權移轉行為之原因為「信託」，可由不動產謄本所載可
    知，而債務人之責任財產為全體債權人之總擔保，被告丙○
    ○於債務未償之際，竟將系爭不動產信託予被告安利公司，
    被告二人之行為使原告對債務求償發生困難，自屬有害及債
    權人之原告。按信託行為有害於委託人之債權人權利者，債
    權人得聲請法院撤銷之，信託法第6條第1項定有明文，此所
    謂信託行為不論有償行為或無償行為，債權人皆得聲請法院
    撤銷之，又信託法第6條第1項，乃民法第244條之特別規定
    ，是依信託法第6條第1項撤銷信託行為時，應類推適用民法
    第244條第4項規定，債權人得並請命受益人或轉得人回復原
    狀。爰依信託法第6條第1項規定提起本件訴訟。並聲明：1.
    被告丙○○、被告安利公司就如附表所示之不動產，於95年
    2月23日所為信託之債權行為及於95年3月1日完成所有權移
    轉信託登記之物權行為應予撤銷。2.被告安利公司應將就如
    附表所示不動產，經台北市大安地政事務所，於95年3月1日
    以登記原因為信託之所有權移轉登記予以塗銷。
二、被告則以：
    訴外人頂瀚公司因財務困難，致積欠數家銀行借款，而被告
    丙○○名下之系爭不動產已設定抵押權於債權人上海商業銀
    行及被告安利公司之法定代理人丁○○，經取得擔保物抵押
    權人口頭同意出售不動產以清償債務，為恐遭其他債權人不
    理性之強制執行而延誤出售時機，方以信託方式委託安利公
    司處理信託資產，以維護債權人之權利，本案系爭不動產鑑
    價價值為1,200餘萬元，而設定抵押權即高達2,000萬元，明
    顯抵押資產價值即低於抵押權債務，日後如以拍賣方式出售
    恐更傷及抵押資產之淨變現價值，而損及債務人之其他債權
    人權利，對訴訟當事人亦無實益。故本案系爭不動產信託主
    旨為維護債權人之利益，並無違反信託法第6條規定之精神
    。被告主張原告應撤銷上述不動產假處分，以利被告處理上
    述不動產清償債務等語資為抗辯。並聲明：原告之訴駁回。
三、不爭執之事項：
（一）頂瀚公司以被告丙○○為連帶保證人，於93年2月起陸續
      向原告借款合計金額為750萬元，頂瀚公司對前開債務本
      息僅繳至95年1月，尚有本金6,114,817元及至清償日止之
      利息、違約金未償，嗣經原告對頂瀚公司及其他連帶保證
      人即被告丙○○等提起訴訟，由本院以95年度訴字第5302
      號清償借款事件受理，原告與頂瀚公司及其他連帶保證人
      即被告丙○○等於95年6月19日成立訴訟上和解。
（二）座落如附表所示之台北市○○區○○段一小段536地號、
      門牌為台北市大安區○○○路○段101巷30號6樓，原登記
      為被告丙○○所有，被告丙○○於95年3月1日將該筆不動
      產所有權以信託為登記原因移轉登記於被告安利公司。
四、得心證之理由：按信託行為有害於委託人之債權人權利者，
    債權人得聲請法院撤銷之，信託法第6條第1項定有明文。而
    所謂害於委託人之債權人之權利者，謂因信託行為，致權利
    不能獲得滿足。換言之，因債務人之信託行為，而使債權陷
    於清償不能、或困難、或遲延之狀態均屬之；經查：頂瀚公
    司以被告丙○○為連帶保證人，於93年2月起陸續向原告借
    款合計金額為750萬元，頂瀚公司對前開債務本息僅繳至95
    年1 月，尚有本金6,114,817元及至清償日止之利息、違約
    金未償，嗣經原告對頂瀚公司及其他連帶保證人即被告丙○
    ○等提起訴訟，由本院以95年度訴字第5302號受理，原告與
    頂瀚公司及被告丙○○成立訴訴上和解，被告丙○○願連帶
    給付被告6,114,817元，有原告所提本院和解筆錄（影本）
    在卷可稽，此為被告丙○○所不爭執，堪信為真實，是原告
    對被告丙○○有債權存在已可肯認。次查：座落如附表所示
    之台北市○○區○○段一小段536地號、門牌為台北市大安
    區○○○路○段101巷30號6樓，原登記為被告丙○○所有，
    被告丙○○於95年3月1日將該筆不動產所有權以信託為原因
    移轉登記於被告安利公司，有原告所提土地及建物登記簿謄
    本可稽。被告雖抗辯系爭不動產鑑價價值為1,200餘萬元，
    而設定抵押權即高達2,000萬元，抵押資產價值低於抵押權
    債務，日後如以拍賣方式出售恐更傷及抵押資產之淨變現價
    值，而損及債務人之其他債權人權利，對訴訟當事人亦無實
    益云云，惟按債務人所有之財產為債權人之總擔保，債務人
    所為處分財產行為，致有履行不能或困難之情形者，而有害
    及債權者，債權人當可訴請法院撤銷之，以保全債務人之責
    任財產；又依本件土地及建物登記簿謄本所載，系爭不動產
    第一、二順位之抵押權為最高限額抵押權，其債權額尚待最
    後確定，況法院進行拍賣不動產，後續仍須依強制執行法製
    作分配表進行分配，就債權人因強制執行而支出之費用，及
    其他為債權人共同利益而支出之費用，得求償於債務人者，
    係屬得就強制執行之財產先受清償之優先債權（強制執行法
    第29條參照），或於強制執行法第32條第1項規定之參與分
    配基準時之前，業已進入執行程序之一般債權人，均得就拍
    定之款項主張分配，被告辯稱對於原告無實益云云，自不足
    採。被告丙○○將如附表所示之不動產信託移轉予被告安利
    公司，確有損害原告之債權。
五、從而，原告依據信託法第6條，請求被告丙○○、被告安利
    企業管理顧問有限公司就如附表所示之不動產，於95年2 月
    23日所為信託之債權行為及於95年3月1日完成所有權移轉信
    託登記之物權行為應予撤銷。及被告安利企業管理顧問有限
    公司應將如附表所示不動產，經台北市大安地政事務所，於
    95年3月1日以登記原因為信託之所有權移轉登記予以塗銷，
    為有理由，應予准許。
六、又本件判決之基礎已臻明確，兩造其餘攻擊防禦方法及舉證
    ，核與判決結果無影響，爰不另一一論述，附此敘明
七、結論：原告之訴為有理由，依民事訴訟法第85條第1項前段
    ，判決如主文。
中    華    民    國    95    年    7     月    18    日
                  民事第二庭  法  官  吳淑惠
以上正本係照原本作成。
如對本判決上訴，須於判決送達後20日內向本院提出上訴狀
中    華    民    國    95    年    7     月    19    日
                              書記官  蔡凱如


司法院資訊處製作；財團法人民間司法改革基金會備份。
